台灣高等法院民事判決　九十年度上字第一○五二號
　　　上　訴　人　甲○○
　　　被上訴人　　乙○○
右當事人間請求返還價金事件，上訴人對於中華民國九十年八月九日台灣士林地方法
院九十年度訴字第一一號第一審判決提起上訴，本院判決如左：
    主    文
上訴駁回。
第二審訴訟費用由上訴人負擔。
    事    實
甲、上訴人方面：
  壹、聲明：
    一、原判決廢棄。
    二、被上訴人應給付上訴人新台幣（以下同）貳佰零肆萬壹仟參佰柒拾伍元正及
        自八十九年十月十四日起至清償日止按年息百分之五計算之利息。
    三、第一、二審訴訟費用均由被上訴人負擔。
    四、上訴人願供擔保請准予宣告假執行。
  貳、陳述：除與原判決記載相同者，茲引用之外，補稱略以：
    一、兩造間就該未辦理保存建物之買賣部分確有意思表示之合致，兩造間系爭買
        賣契約之標的當包括系爭房屋。
    二、證人魏碧玉、張鈺娸就兩造間之買賣契約標的有無包括房屋乙節，並未陳述
        實情，伊等證詞與證人黃鄭富、李延輝、陳清記之證詞迥然相異，伊等為賣
        方中人及代書，且二人為母女關係，顯有迴護賣方乙○○利益之嫌，其證詞
        不足採信：
    三、臺灣士林地方法院檢察署誤解證人李延輝所為證言，而做出九十年度偵字第
        一三０三號不起訴處分書，經上訴人聲請再議，業經台灣高等法院檢察署發
        回續行偵查，原審判決認定事實所持理由，顯失依據。
    四、被上訴人於締約時既將系爭房屋坐落土地全指為系爭土地之範圍，即雙方於
        締約時即均知悉有一未保存登記之建物座落在系爭買賣契約之土地上，如何
        可能完全無視於該建築物之存在，而完全未討論及該房屋之問題。倘若雙方
        未約定被上訴人應將該房屋之事實上處分權一併移轉與上訴人，雙方必就該
        土地上座落之建物如何處理另有所約定。而被上訴人若未約定要將該屋售予
        上訴人，何需訂有交屋及請該建物內住戶搬遷之條款？由此更證系爭房屋確
        實為該買賣契約之標的。原判決認被上訴人非故意詐騙上訴人，其判決理由
        有所矛盾。
    五、上訴人察覺系爭房屋為訴外人所有，即約至魏碧玉家中商議解決之道，唯雙
        方就此商議時，被上訴人否認將該房屋賣給上訴人、買賣範圍不包含該房屋
        ，上訴人始知已遭詐騙，故上訴人才會委請律師發函，實則早在律師發函前
        ，上訴人早已就發現被上訴人根本不能亦無權將該房屋之事實上處分權出售
        乙事多次向被上訴人追究。原判決理由欄記載「原告委託律師於八十九年八
        月二十五日、八十九年九月二日所發予被告之存證信函，其中明確提及買賣
        標的為系爭土地，亦未隻字片語提及系爭房屋為買賣標的之事，是原告就此
        所為之主張已顯有可疑」，而做出對上訴人不利之判決，容對事實有所誤解
        ，被上訴人所為抗辯更屬無稽。
乙、被上訴人方面：
  壹、聲明：
    一、上訴駁回。
    二、第二審訴訟費用由上訴人負擔。
  貳、陳述：除與原判決記載相同者，茲引用之外，補稱略以：
    一、被上訴人僅委託淡水土地仲介公司魏碧玉對外出售系爭建地一筆，尚未包含
        其他建物。買賣總價金悉以土地實際面積坪數乘以每坪單價二萬五千元。
    二、上訴人所呈錄音譯本，僅屬法庭外之陳述，未具証明力外；復與証人魏碧玉
        、張鈺娸、李延輝所証不一，且被上訴人夫妻於談話中，甚至一再否認包含
        建物買賣等情，無容執為不利於被上訴人之認定。
    三、証人李延輝於一、二審所言除與其前於刑案偵查中所述矛盾外；復與証人魏
        碧玉、張鈺娸所陳顯不相符，無容執為不利於被上訴人之認定。
    四、兩造間未包含系爭地上物為買賣等情，業據代書張鈺娸、仲介魏碧玉等人証
        述明確，殊不因漏未刪除契約中第十二條之制式交屋條款而有異。況攸關買
        賣契約之重要事項之買賣標的標示欄內，始終未載明買賣之建物為何，何須
        為交屋條款之約定？上訴人以買賣契約中上開有關交屋之制式條款未經刪除
        一項，指謫証人張鈺娸於原審所言不實以及本件買賣標的包含系爭建物等語
        ，殊非的論，併為敘明。
    理    由
一、上訴人起訴主張：坐落臺北縣三芝鄉○○段番社後小段二十一地號土地（下稱系
    爭土地）上之未辦保存登記之門牌號碼為臺北縣三芝鄉後厝村社后十七號房屋（
    下稱系爭房屋）並非被上訴人所興建，系爭土地亦非以系爭房屋為界，旁邊亦無
    通路，須經由鄰地始能進出，被上訴人卻向上訴人詐稱系爭土地之位置係以系爭
    房屋為界，旁邊即有通路，上訴人承買後，其負責使系爭房屋之現占有人遷出等
    語，致上訴人信以為真，遂以六百八十二萬一千三百七十五元向被上訴人承買，
    並於買賣契約第十五條第三款註明「賣方應於尾款交付前，負責請本案土地上之
    住戶搬走」之字樣，令上訴人誤信買賣範圍確係包含該建物之事實上處分權，並
    依約交付第一期、第二期共計二百零四萬一千三百七十五元之價金。詎第二次款
    交付後，經地政事務所於八十九年七月十八日鑑界，始發現系爭土地坐落位置與
    被上訴人所指之位置相去甚遠，又無通路，須經由他人鄰地始能進出，而系爭房
    屋僅有十八平方公尺坐落於系爭土地上，且系爭房屋係由訴外人盧清山所興建，
    自三十五年起居住使用，被上訴人並無事實上處分權。上訴人乃於八十九年十月
    十二日依民法第九十二條、第九十三條規定以存證信函撤銷該買賣契約，被上訴
    人依法即負有返還已付價金之義務；又系爭買賣契約既經撤銷，被上訴人亦屬無
    法律上原因受利益，且其施用詐術，騙使上訴人交付買賣價金，以背於善良風俗
    之方法加害於他人等情，爰依價金返還請求權、、不當得利返還請求權、侵權行
    為損害賠償請求權，求為命被上訴人給付二百零四萬一千三百七十五元及自民國
    八十九年十月十四日起至清償日止，按週年利率百分之五計算之利息之判決。
    被上訴人則以：兩造間合意之買賣標的物僅有土地一筆，未及於任何地上物，被
    上訴人並未施用何詐術騙使上訴人訂立契約，上訴人為確保其日後充分使用系爭
    土地以建築之權益，乃要求被上訴人保證系爭土地未遭他人占用，且確無其他建
    物存在，故而要求於買賣契約第三條、第十五條加註各項，惟仍無足認定本件買
    賣標的物包含系爭房屋；又兩造於買賣契約簽立前，皆親到現場勘察土地，而當
    時所勘察之地形地貌及界線迄今始終如一，系爭土地外之聯絡道路包括既成道路
    及公有道路仍緊臨在旁，被上訴人無不實指界以騙使上訴人買受系爭土地之必要
    等語置辯。
二、上訴人主張其向被上訴人購買系爭土地，約定被上訴人應於尾款交付前，負責請
    系爭土地上之住戶搬走，上訴人並已依約交付第一期、第二期共計二百零四萬一
    千三百七十五元之價金，而系爭房屋係由訴外人盧清山所興建並占用中，經測量
    後僅有十八平方公尺坐落於系爭土地上之事實，業據上訴人提出不動產買賣契約
    書為證，並經原審法院會同台北縣淡水地政事務所測量人員履勘現場測量屬實，
    有勘驗筆錄及複丈成果圖在卷可稽，復為被上訴人所不爭執，堪信為真實。
三、上訴人主張被上訴人向其詐稱對系爭房屋有處分權，系爭土地之位置係以系爭房
    屋為界，旁邊即有通路，上訴人承買後，其負責使系爭房屋之現占有人遷出，致
    上訴人信以為真，而購買系爭房屋及土地等語，惟為被上訴人所否認，經查：
  (一)按民法上之詐欺，必詐欺行為人有使他人陷於錯誤之故意，致該他人基於錯誤，
    而為不利於己之意思表示者，始足當之（見最高法院十八年上字第三七一號、五
    十六年台上字第三三八○號等判例）。倘詐欺行為人欠缺主觀之詐欺故意，縱該
    他人或不免為錯誤之意思表示，仍與詐欺之法定要件不侔，無容其依民法第九十
    二條第一項規定撤銷意思表示之餘地。
  (二)兩造於八十九年四月十九日訂立之不動產買賣契約書第一條就買賣之不動產標示
    之約定，僅於「土地標示」欄載明系爭土地，至「建築改良物標示」欄則為刪除
    之標記（見原審卷第十頁），足證系爭房屋並非系爭買賣契約之標的。
  (三)上訴人委託律師於八十九年八月二十五日、八十九年九月二日所發予被上訴人之
    存證信函中，謂：「．．．本人經第三人介紹向收件人乙○○購買系爭土地乙筆
    ，並於八十九年四月十九日就前開土地簽訂不動產買賣契約書．．．」「．．．
    本人於八十九年四月十九日向乙○○購買系爭土地乙筆、權利範圍全部，並已支
    付價金．．．」等語（見原審卷第五二、八四頁），已明確表示買賣標的為系爭
    土地，其既無隻字片語提及系爭房屋為買賣標的之事，亦可證本件買賣標的並不
    包含系爭房屋。。
  (四)證人即系爭買賣契約賣方之介紹人魏碧玉證稱：「我知道三芝鄉○○段番社後小
    段二十一地號甲○○與乙○○之間有買賣契約存在之事，因為當時土地買賣簽約
    時是在我家所簽訂的，當時上訴人向被上訴人買一塊建地，潘姓夫婦說他有一塊
    丙種建地，也就是系爭之土地要賣，便帶我去看那塊地‧‧‧」、「當時指界時
    被上訴人有指這塊地，地界至其上建物為止，並表明該建物係違章建築，雙方未
    進入建物，被上訴人當時並未說一併要將土地及違章建築物一起賣給上訴人‧‧
    ‧雙方買賣標的並未提及建物的事情，只有說這是一塊丙種建地‧‧‧」等語（
    見原審卷第九十、九一頁）；證人即系爭買賣契約之代書張鈺娸亦證稱：「‧‧
    ‧當時買賣標的是一塊建地，也就是我契約書上所寫下的二十一地號，不包含建
    物」等語（見原審卷第九一頁），足認系爭房屋並非系爭買賣契約之標的。
  (五)查系爭房屋雖係未保存登記之建物，但其門旁釘有門牌，有照片可稽（見原審卷
    第一三八頁），故系爭房屋並非無法以文字標示之。證人即兩造訂約當日亦到場
    之李延輝證稱：「‧‧‧訂約當天我們有到現場指界，買賣標的包含土地及現在
    坐落於系爭土地上之違章建築‧‧‧當初沒有將建物寫在契約中是因為被上訴人
    的太太說房屋是他們蓋的，沒有保存登記也沒稅籍資料，所以不用寫在契約中‧
    ‧‧」等情（見原審卷第九二頁），證人黃鄭富證稱：「‧‧‧我只知賣方有說
    即是賣這片土地及房屋，‧‧‧當時他有指示土地的範圍及包括房子，‧‧‧」
    、「陳先生就是看到房子才要買系爭土地的，要連房子才要買這片地」等語（見
    本院卷第四七至四九頁），固可證明兩造於簽約前，曾至現場勘察，並有提到系
    爭房屋之相關事宜，惟上訴人自承：「（問：簽定本件契約時有無到現場？你到
    現場時有無進入該建物？何以當時未寫上門牌號碼？建物材料？房屋格式？）之
    前有我父親到現場看一次，之後我是第一次到現場看後就簽訂契約的。當時建物
    內有人住，我沒有進入看。我沒有去看門牌號碼。也沒有去注意這些。」等語（
    見本院卷第一一六、一一七頁），如上訴人須連同系爭房屋始購買系爭土地，則
    依常情，自應於勘察現場時同時察看系爭房屋，縱因有人居住而無法進入，亦應
    於屋外察看，並於簽約時將系爭房屋之門牌號碼或其他足以為系爭房屋之標示記
    載於買賣契約第一條之「建築改良物標示」欄內。但上訴人於簽約時既明知有系
    爭房屋之存在，卻又同意刪除「建築改良物標示」欄，益加可證系爭房屋並非系
    爭買賣契約之成立要件。
  (六)證人魏碧玉雖證稱：「‧‧‧當時指界時被告有指這塊地，地界至其上建物為止
    ‧‧‧」等語（見原審卷第九一頁），惟被上訴人於簽約前即出示地籍圖及土地
    謄本，復於買賣契約不動產標示欄中載明系爭土地之坐落地號及面積，並於契約
    第十五條第一項約明由被上訴人申請鑑界，並負擔鑑界費用。而經鑑界結果，系
    爭房屋僅十八平方公尺坐落於系爭土地，餘一百十三平方公尺則未坐落於系爭土
    地上，有前述複丈成果圖在卷可稽（見原審卷第一一九頁），則縱使被上訴人將
    系爭房屋坐落土地全指為系爭土地之範圍，然其既約定須鑑界，又未載明建物之
    標示，自難認被上訴人有使上訴人陷於錯誤之故意。
  (七)雖契約第十五條第三項約明：「賣方應於尾款交付前，負責請本案土地上之住戶
    搬走。」及在第三條附加「於貳款交付時，雙方協議，交付第參次款前，賣方應
    拿到本案土地上之住戶確實搬遷日期之證明。」，但兩造既未將系爭房屋列為買
    賣標的，被上訴人即不負使上訴人取得系爭房屋處分權之義務，則縱使被上訴人
    因無處分權而無法履行使系爭房屋住戶搬遷之約定，亦屬是否違約之問題，不得
    因此即認被上訴人有使上訴人陷於錯誤之詐欺故意。再參以系爭買賣總價金為六
    百八十二萬一千三百七十五元，係以系爭土地之總坪數二七二、八五五坪（九０
    二平方公尺×０‧三０二五），按每坪單價二萬五千元計算而來，兩造就此均不
    爭執，足認買賣價金不含系爭房屋之價金在內，則上訴人未能取得系爭房屋之處
    分權，顯無任何不利之情事，縱上訴人因被上訴人之指界或上述之約定，而誤認
    系爭房屋亦為標的，亦僅發生得否因錯誤而撤銷意思表示之問題，難認被上訴人
    有主觀之詐欺故意。
  (八)至上訴人指稱系爭土地對外並無聯絡道路一節，亦為被上訴人所否認。經本院囑
    託臺北縣淡水地政事務所就系爭土地對外有無聯絡道路一事為測量，非僅有既成
    道路對外相連，復有道路用地相鄰，亦有該地政事務所複丈成果圖在卷可參（見
    原審卷第一一九頁），是上訴人此部分主張與事實不符，不足採信。
  (九)綜上所述，被上訴人並無主觀之詐欺故意，縱上訴人或不免為錯誤之意思表示，
    仍與詐欺之法定要件不合，依前述判例意旨，上訴人依民法第九十二條第一項規
    定撤銷意思表示，即屬無據。
四、從而，上訴人以該契約業經撤銷為由，依民法第一百十四條、第一百七十九條訴
    請被上訴人返還上訴人已給付之價金二百零四萬一千三百七十五元，及自八十九
    年十月十四日起至清償日止，按週年利率百分之五計算之利息，並無理由，均應
    駁回。又被上訴人既非故意詐騙被上訴人使其訂立系爭買賣契約，自無何故意以
    背於善良風俗加損害於他人之情事，從而，上訴人依侵權行為之法律關係訴請被
    上訴人如數賠償已付價金及法定遲延利息之損害，亦屬無據，亦應駁回。原審為
    上訴人敗訴之判決，及駁回其假執行之聲請，並無不合。上訴意旨指摘原判決不
    當，求予廢棄改判，為無理由，應予駁回。
四、據上論結，本件上訴為無理由，爰判決如主文。
中　　　華　　　民　　　國　　九十一　　年　　　四　　　月　　 十七 　　日
                                        民事第三庭
                                    　　　　審判長法  官　張  宗  權
                                    　　　　　　　法  官　吳  秀  美
                                    　　　　　　　法  官　蕭  艿  菁
右正本係照原本作成。
如不服本判決，應於收受送達後二十日內向本院提出上訴書狀，其未表明上訴理由者
，應於提出上訴後二十日內向本院補提理由書狀（均須按他造當事人之人數附繕本）
上訴時應提出委任律師或具有律師資格之人之委任狀；委任有律師資格者，另應附具
律師及格證書及釋明委任人與受任人有民事訴訟法第四百六十六條之一第一項但書或
第二項（詳附註）所定關係之釋明文書影本。
中　　　華　　　民　　　國　　九十一　　年　　　四　　　月　　十八　　　日
　　　　　　　　　　　　　　　　　          　　　書記官  尤  峰  惠
附註：
民事訴訟法第四百六十六條之一（第一項、第二項）：
對於第二審判決上訴，上訴人應委任律師為訴訟代理人。但上訴人或其法定代理人具
有律師資格者，不在此限。
上訴人之配偶、三親等內之血親、二親等內之姻親，或上訴人為法人、中央或地方機
關時，其所屬專任人員具有律師資格並經法院認為適當者，亦得為第三審訴訟代理人
。
